【裁判字號】    98,重訴,71
【裁判日期】    980921
【裁判案由】    返還無權占有土地等
【裁判全文】
臺灣新竹地方法院民事判決              98年度重訴字第71號
原      告  子○○
            丑○○
            戊○○
            壬○○
            卯○○
            辰○○
            寅○○
            癸○○
            庚○○
            丁○○
            辛○○
            丙○○
            己○○
共      同
訴訟代理人  陳由銓律師
複代 理 人  甲○○
被      告  新竹縣竹東鎮公所
法定代理人  巳○○
訴訟代理人  曾肇昌律師
複代 理 人  乙○○
上列當事人間請求返還無權占有土地等事件，本院於民國98年9
月4日言詞辯論終結，判決如下：
    主  文
原告之訴及假執行之聲請均駁回。
訴訟費用由原告負擔。
    事實及理由
甲、程序方面：
    按訴狀送達後，原告不得將原訴變更或追加他訴，但擴張或
    減縮應受判決事項之聲明者，不在此限，民事訴訟法第255
    條第1項第3款定有明文。查本件原告起訴聲明第一項原係請
    求被告應將坐落於新竹縣竹東鎮○○段1271地號土地（下稱
    系爭土地）、面積460平方公尺上之柏油剷除並回復原狀，
    將系爭土地返還原告等人，嗣於民國98年9月4日言詞辯論期
    日以言詞變更為被告應將系爭土地如附圖所示之A部分、面
    積428平方公尺上之柏油剷除並回復原狀，將系爭土地返還
    原告等人，核係屬單純應受判決事項聲明之減縮，依前開規
    定，自應予准許。
乙、實體方面：
壹、原告主張：
一、緣系爭土地為原告子○○等13人所共有，被告未經原告同意
    ，亦未徵收系爭土地，於民國85年間將系爭土地舖上柏油作
    為道路使用，嗣經原告發現一再向被告提出抗議，請求損害
    賠償或回復原狀，故兩造於90年4月20日達成以公告現值4成
    辦理價購之協議，惟被告事後未履行該協議，原告曾依該協
    議內容提起行政訴訟及民事訴訟，均被駁回。被告無權占有
    系爭土地，原告自得依民法第767條規定請求排除侵害，另
    因系爭土地自85年間被闢為道路供公眾通行，致原告受有無
    法使用系爭土地之損失，被告因而受利益，依民法第179條
    規定，被告應返還相當租金之利益，系爭土地位於新竹縣竹
    東鎮市區，商店林立，生活機能良好，交通便利，應以公告
    現值總額年息百分之6計算租金。
二、對被告抗辯之陳述：
（一）系爭土地所在之道路現為縣政府管理，並非省道，故被告
      當事人適格。
（二）系爭土地被闢為道路，原告向被告抗議及主張權利不曾間
      斷，此與一般人民私有土地，被政府闢為道路，或供眾人
      通行多年，已成為既成道路後，再向政府請求徵收或補償
      之情形不同。
（三）被告將系爭土地闢為道路，供公眾通行，在被告施政方面
      ，亦屬有利，並非未受利益。
三、綜上，爰聲明：
（一）被告應將系爭土地上如附圖所示A部分、面積428平方公尺
      上之柏油剷除並回復原狀，將系爭土地返還原告等人。
（二）被告應給付原告新台幣（下同）8,694,000元，及自起訴
      狀繕本送達翌日起至清償日止，按年息百分之5計算之利
      息，暨自98年2月1日起至返還系爭土地止，按月給付原告
      69,000元。
（三）訴訟費用由被告負擔。
（四）願供擔保，請准宣告假執行。
貳、被告則以：
一、系爭土地屬竹東都市○○道路（中正南路）之其中一段，該
    計畫道路於78年5月應「台灣省政府」專案補助「辦理徵收
    道路用地」，被告遵照省政府函示隨即公告徵收計劃道路用
    地，該筆土地位於計劃道路內因誤植為公有地未辦理徵收，
    於85年間由「台灣省住宅及都市發展局」（下稱台灣省住都
    局）發包施工，並於86年7月完工，於公告徵收至施工完工
    期間原告等人住在附近均無異議，亦未提出任何陳情及訴求
    ，至90年原告等人始向被告提出補償要求，因道路徵收專案
    過期，省府未能補助，被告財源亦不足，一直無法辦理徵收
    及補償。
二、按私有土地，若實際已供公眾通行數十年，成為道路，自應
    認為已因時效完成而有公用地役權關係存在，此供通路之土
    地，即已成為他有公物之公共用物，其土地所有權縱未為移
    轉登記，仍為私人所保留，其所有權之行使仍應受限制，土
    地所有人不得違反供公眾通行之目的而為使用（最高法院46
    年判字第39號判例）。
三、又公共交通道路土地不得為私有，已成為私有者，得依法徵
    收之，土地法第14條第1項第5款、第2項分別定有明文。土
    地已供公眾使用之公共交通道路，而為公眾一般使用之物，
    基於公益上之理由，雖屬私有，仍應受公眾使用之限制，如
    土地所有人主張所有權排除公共交通道路設施，其所有權之
    行使違反公共利益，而有民法第148條第1項所定之權利濫用
    情形。
四、被告並非發包鋪設柏油機關，且該道路係供公眾通行使用，
    縱原告有損失，被告亦非直接受益者，自無民法第179條不
    當得利之適用等語抗辯。
五、綜上，爰聲明：
（一）原告之訴及假執行之聲請均駁回。
（二）訴訟費用由原告負擔。
（三）如受不利判決，願供擔保請准宣告免為假執行。
、兩造不爭執之事實：
一、系爭土地為原告等人所共有，且目前仍登記為其等所共有。
二、系爭土地於85年間被闢建為道路使用，現為路名新竹縣竹東
    鎮○○○路之其中一段、路寬約20米之雙向四線道，人車往
    來頻繁。
三、原告丑○○、子○○、癸○○、寅○○、壬○○與被告所屬
    之公務員曾於90年4月20日就系爭土地召開協調會，達成以
    公告現值加四成辦理價購系爭土地之結論。
肆、得心證之理由：
    原告主張被告未經其同意，亦未徵收系爭土地，於85年間將
    系爭土地開闢為道路，無權占用系爭土地，原告受有無法使
    用系爭土地之損害，被告因而受有利益之事實，為被告所否
    認，並辯稱：系爭土地係台灣省住都局所鋪設與被告無關，
    而且系爭土地已供公眾通行多年，具有公用地役關係，原告
    對系爭土地所有權之行使須受限制，系爭土地係供公眾通行
    使用，被告並未受有利益等語。是本件兩造爭執之處應在於
    ，系爭土地是否屬既成道路之一部分而成立公用地役關係？
    原告對系爭土地所有權之行使是否受到限制？被告是否對原
    告負有不當得利返還義務？茲論述如下：
一、本件原告主張系爭土地為其等所共有，被告於85年間未經其
    等同意，亦未辦理徵收而闢建為道路，係屬無權占有，依民
    法第767條規定請求被告剷除系爭土地上之柏油及依民法第
    179條規定請求返還不當得利，查被告既為系爭土地所在道
    路之管理機關，原告以其為被告，自屬當事人適格，合先敘
    明。
二、按私有土地實際供公眾通行數十年之道路使用，公法上應認
    為有公用地役關係存在，其所有權之行使應受限制，土地所
    有人不得違反供公眾通行之目的使用（行政法院46年判字第
    39號判例參照），又既成道路符合下列要件而成立公用地役
    關係，一、須為不特定之公眾通行之必要，而非僅為通行之
    便利或省時。二、於公眾通行之初，土地所有權人並無阻止
    情事；三、須經歷之年代久遠而未曾中斷，所謂年代久遠，
    雖不必限定其期間，但仍應以時日長久，一般人無復記憶其
    確實之起始，僅能知其梗概為必要。此時所有權人對土地既
    已無從自由使用收益，形成因公益而特別犧牲其財產上之利
    益，國家自應依法律之規定辦理徵收補償，各級政府如因經
    費困難，不能對上述道路全面徵收補償，有關機關亦應訂定
    期限籌措財源逐年辦理或以他法補償其損失（司法院大法官
    會議釋字第400號解釋參照）。
三、經查，原告主張系爭土地目前仍登記為其等所共有，被告於
    85年間起將系爭土地闢為道路即竹東鎮○○○路之事實，業
    據其提出土地登記簿謄本、地價第二類謄本等為證，被告對
    於系爭土地仍登記為原告等共有一節亦不否認，且系爭土地
    確闢為道路使用，現為路名新竹縣竹東鎮○○○路之其中一
    段、路寬約20米之雙向四線道，供公眾通行之事實，亦為兩
    造所不爭，並經本院至現場履勘暨囑託新竹縣竹東鎮地政事
    務所派員測量屬實，有98年8月11日勘驗測量筆錄及複丈成
    果圖在卷可稽，應認原告此部份主張為真實。
四、次查，原告主張被告將系爭土地闢為道路使用，為無權占用
    一節，則為被告所否認，並辯稱：系爭土地係屬既成道路之
    一部分，已成立公用地役關係，原告對系爭土地所有權之行
    使自應受到限制等語；查系爭土地於85年間被闢建為道路使
    用，現為路名新竹縣竹東鎮○○○路之其中一段，人車往來
    頻繁，此為兩造所不爭，業如前述，已足認系爭土地實際上
    自85年間起迄今已供公眾通行十餘年未曾中斷，成為新竹縣
    竹東鎮○○○路○道路，應屬所謂既成道路，而原告等於85
    年間系爭土地被闢為道路當時，並未為反對之意，足認該既
    成道路已成立公用地役關係。雖原告主張嗣發現系爭土地被
    闢建道路後一再向被告請求損害賠償或回復原狀，並提出兩
    造於90年4月20日就系爭土地補償協調之會議紀錄為證，惟
    查，原告中有部分人係居住在系爭土地附近，應無對於自己
    所有系爭土地被闢建為道路之事實無所知悉，且該系爭土地
    供作道路之中正南路為雙向四線道道路，並非僅為巷弄，衡
    情自亦無無從知悉之理，是原告等自85年間起至90年間均未
    曾表示異議，且原告等於90年4月20日協調會時，亦係請求
    被告給付系爭土地闢建為道路之補償費，而非反對系爭土地
    作為供公眾通行道路使用，有該協調會記錄影本附卷可稽，
    此外，原告等又無法舉證證明系爭土地被闢建道路之初有出
    面阻止或反對之意，原告此部份之主張，尚難採信。是以，
    系爭土地既屬既成道路，已供公眾通行十餘年，其所有權縱
    未移轉登記，仍為原告等私人所保留，依上開說明，原告等
    對系爭土地之所有權行使，自應受限制，應認已有公用地役
    關係存在，土地所有權人即原告等不得違反供公眾通行之目
    的而為使用，且公用地役關係之對象又係不特定公眾，其通
    行僅屬公用地役關係之反射利益，自無私法上無權占有之問
    題，被告所為抗辯，應足採信。
五、再者，按權利之行使，不得違反公共利益，或以損害他人為
    主要目的，民法第148條第1項定有明文。系爭土地自85年間
    起闢建為道路，供公眾通行十餘年，已屬交通要道，又系爭
    土地係位於該中正南路之中間路段，業經本院至現場勘驗查
    核屬實，並有複丈成果圖在卷可稽，若准原告行使系爭土地
    所有權，剷除系爭土地如附圖所示A部分上之柏油並回復原
    狀，返還系爭土地予原告等人，則會造成整條中正南路無法
    通行，無異對公共利益影響甚鉅，故原告此部分之請求，亦
    有權利濫用，於法自不足採。
六、次按，既成道路之使用既係公法上之公用地役關係，其補償
    關係自屬公法上之權利義務關係，此公用地役關係存續時，
    於此公用目的範圍內，要無私法上之不當得利關係（最高法
    院88年度台上字第3479號判決、97年度台上字第1813號判決
    參照）。查系爭土地自85年間起被闢建為新竹縣竹東鎮○○
    ○路中間路段，至今仍供公眾通行未曾間斷，屬既成道路之
    一部分而成立公用地役關係，原告對系爭土地所有權之行使
    自應受限制，業如前述，因此系爭土地之使用權既已受不得
    違反供公眾通行目的之限制，受有利益者乃通行此道路之不
    特定公眾，且其通行應屬公用地役關係之反射利益，因此在
    公用目的之範圍內，被告自無不當得利可言，原告主張自85
    年間被告無權占有系爭土地受有利益，依民法之不當得利請
    求返還其所受之利益，尚屬無據。另被告於本院審理時亦陳
    明因目前財政困難無法辦理徵收補償，承諾於財政允許下辦
    理徵收或以其他方式補償原告損失等情，故原告自應依公法
    關係請求被告辦理徵收或以他法補償其等系爭土地之損失，
    始為救濟途徑。
七、綜上，系爭土地屬供公眾通行已久之既成道路之一部分，已
    成立公用地役關係，原告對於系爭土地所有權之行使，自應
    受不得違反供公眾通行目的之限制，從而，原告分別依所有
    權法律關係及不當得利之法律關係，請求被告（一）應將系
    爭土地上如附圖所示A部分、面積428平方公尺上之柏油剷除
    並回復原狀，將系爭土地返還原告等人。（二）被告應給付
    原告新台幣（下同）8,694,000元，及自起訴狀繕本送達翌
    日（即98年5月7日）起至清償日止，按年息百分之5計算之
    利息，暨自98年2月1日起至返還系爭土地止，按月給付原告
    69,000元，即無理由，應予駁回。而其假執行之聲請亦失其
    所依據，應併予駁回。
八、因本案事證已臻明確，兩造其餘主張陳述及所提之證據，經
    審酌後認尚與本件判決結果無違，爰不再予論述，併此敘明
    。
伍、訴訟費用之負擔：民事訴訟法第78條。
中    華    民    國    98    年    9    月     21    日
                  民事第一庭    法  官  林南薰
以上正本係照原本作成。
如對本判決上訴，須於判決送達後20日內向本院提出上訴狀。
中    華    民    國    98    年    9     月    21    日
                                書記官  楊書棼


司法院資訊處製作；財團法人民間司法改革基金會備份。
